【裁判字號】    98,台上,7193
【裁判日期】    981203
【裁判案由】    偽造文書
【裁判全文】
最高法院刑事判決            九十八年度台上字第七一九三號
上  訴  人  甲○○
                    樓
上列上訴人因偽造文書案件，不服台灣高等法院高雄分院中華民
國九十六年十月二十二日第二審判決（九十六年度上訴字第一五
一八號，起訴案號：台灣高雄地方法院檢察署九十六年度偵緝字
第八四二號），提起上訴，本院判決如下：
    主  文
上訴駁回。
    理  由
一、行使偽造公印文、行使偽造公文書部分：
按刑事訴訟法第三百七十七條規定，上訴於第三審法院，非以判
決違背法令為理由，不得為之。是提起第三審上訴，應以原判決
違背法令為理由，係屬法定要件。如果上訴理由書狀並未依據卷
內訴訟資料，具體指摘原判決不適用何種法則或如何適用不當，
或所指摘原判決違法情事，顯與法律規定得為第三審上訴理由之
違法情形，不相適合時，均應認其上訴為違背法律上之程式，予
以駁回。本件上訴人甲○○上訴意旨略稱：(一)、原審傳喚證人謝
浙龍、乙○○、林素菊到庭作證，上訴人認彼等證述各情與事實
不符，當庭要求詰問上開證人，卻遭原審審判長制止，原審所踐
行之訴訟程序，於法有違。又上訴人否認有為本件犯行，而謝浙
龍於警詢及檢察官偵查中之供述，均未經具結而無證據能力。另
謝浙龍於第一審審理中已證稱：伊所供述之甲○○，並非當時在
法庭上之上訴人等情，並坦承係其交付陳春榮國民身分證影本、
印鑑證明及土地所有權狀與乙○○等語，謝浙龍不利上訴人供述
各情，並不能為不利上訴人認定之依據。再上訴人與證人何文彬
係屬舊識，苟上訴人知悉謝浙龍係冒充陳春榮，必不敢仲介本件
土地買賣，亦不敢隨同謝浙龍前往洽談。乃原判決於無何明確證
據之情形下，逕為不利上訴人之推論，於法有違。(二)、林素菊證
述各情係聽聞自乙○○，其屬傳聞證據而無證據能力；乙○○任
意將責任推諉於上訴人，彼等證述各情均不能為不利上訴人認定
之依據。又何文彬於檢察官偵查中證述各情，何以無證據能力，
上訴人並不了解。另證人何文彬屢經原審傳喚不到，而苟何文彬
到庭即能為有利上訴人之證述，上訴人並曾聲請原審傳喚何文彬
到庭作證。乃原審於未經訊問何文彬之情形下，即逕為不利上訴
人之認定，有應於審判期日調查之證據而未予調查之違法等語。
惟查原判決認定上訴人有原判決事實欄所記載之共同行使偽造公
文書，足以生損害於公眾及他人犯行，係以訊據上訴人坦承其與
謝浙龍（自稱為陳春榮之人），於如原判決事實欄一、(三)所載時
、地，與何文彬、乙○○洽談買賣系爭土地事宜，當日其與謝浙
龍有向乙○○出示偽造之陳春榮身分證及印鑑證明，乙○○並當
場交付定金新台幣（下同）三十萬元，嗣又與乙○○、謝浙龍、
何文彬等人，另於如原判決事實欄一、(四)所載時、地見面，由其
交付偽造之土地所有權狀與乙○○，並收受乙○○交付土地價金
七十萬元等情是實。上訴人雖否認有何犯行，辯稱：係綽號「阿
泉」者跟伊說其朋友要賣土地，問伊可不可以介紹而認識謝浙龍
，伊後來問到何文彬，謝浙龍跟伊說可以賣，伊就約謝浙龍出來
，何文彬也帶買家來，當天是謝浙龍與買家自己洽談，隔天買家
有給付謝浙龍現金三十萬元，謝浙龍給伊百分之三（即九千元）
當佣金，伊並不知道謝浙龍拿的資料是偽造的云云。然查本件係
上訴人邀約謝浙龍擔任土地假買賣之人頭，由謝浙龍提供照片交
與上訴人偽造「陳春榮」身分證影本、印鑑證明及土地所有權狀
等資料，嗣後由上訴人出面與買主商談土地買賣事宜，謝浙龍則
配合上訴人之指示行事，事後上訴人交付謝浙龍數萬元報酬等情
，業據謝浙龍於檢察官偵查及第一審審理中證述明確，而謝浙龍
證稱上情時，其因另案遭判刑確定在監執行，顯無虛構事實誣陷
上訴人之可能；系爭土地之買賣，主要係由上訴人負責與乙○○
洽談，謝浙龍於過程中發言時間不多，且上訴人當時稱謝浙龍為
舅舅，又偽造之「陳春榮」印鑑證明及土地所有權狀，均係由上
訴人交與乙○○等情，業據乙○○證述明確，乙○○證述各情並
核與證人何文彬於警詢中所證述之內容大致相符；上訴人與謝浙
龍間無親屬關係，為上訴人所不否認，倘上訴人未參與詐騙犯行
，上訴人何以假冒為謝浙龍之親戚，並出示偽造之證件及資料與
乙○○；觀諸扣案之「陳春榮」國民身分證，其內僅照片部分有
鋼印戳記，堪認該身分證及其上之「內政部印」鋼印均屬偽造；
上訴人交與乙○○之「陳春榮」、「陳金塗」印鑑證明均係偽造
，業據證人即高雄市楠梓戶政事務所人員林素菊於檢察官偵查中
證述明確，並有高雄市楠梓戶政事務所民國九十四年六月六日高
市楠戶字第０九四０００三二七三號函附卷可證；上訴人交與乙
○○之「陳春榮」名義之土地所有權狀係屬偽造，有高雄市楠梓
地政事務所九十四年一月二十五日高市地楠一字第０九四０００
０九五０號函附卷足憑。此外並有相關之印鑑證明影本二紙、土
地所有權狀影本一紙、照片二幀附卷可稽。堪認上訴人知悉並參
與本件犯行。謝浙龍於第一審審理中雖另證稱：上訴人並非與伊
同往洽談土地買賣之綽號「阿達」者等情。然謝浙龍上開證述各
情，核與上訴人所坦承之情節不符，又謝浙龍於檢察官偵查及第
一審法院另案審理中，經提示上訴人之口卡片後均明確證稱：上
訴人即係伊所稱「阿達」之人等情，而經比對上訴人之口卡片與
第一審當庭拍攝上訴人之照片結果，其二者之特徵相同，堪認二
者係同一人無訛。謝浙龍於第一審審理中上開證述各情，無非係
屬事後迴護上訴人之詞，並無足取。上訴人否認辯解各情，無非
係屬事後卸責之詞，不足採信等情，予以綜合判斷。因而維持第
一審論處上訴人共同行使偽造公文書，足以生損害於公眾及他人
罪刑之判決，駁回上訴人在第二審之上訴，已於判決內說明其所
憑之證據及其認定之理由，從形式上觀察，並無違背法令之情形
。按證據之取捨與證據之證明力如何，均屬事實審法院得自由裁
量、判斷之職權；苟其此項裁量、判斷，並不悖乎通常一般之人
日常生活經驗之定則或論理法則，又於判決內論敘其何以作此判
斷之心證理由者，即不得任意指摘其為違法，而據為提起第三審
上訴之合法理由。原判決綜合上述各項證據資料，認定上訴人確
有如原判決事實欄所載之犯行等情，乃屬其採證認事調查職權之
合法行使，不容任意指為違法。刑事訴訟新制，採行改良式當事
人進行主義，訴訟程序之進行，尊重當事人意見，而詰問權雖係
被告基本訴訟防禦權之一種，仍許被告自由決定是否捨棄之。稽
諸原審相關筆錄之記載，原審未曾傳喚林素菊到庭作證，而原審
於傳喚謝浙龍、乙○○到庭作證後，均曾詢問上訴人是否要詢問
謝浙龍、乙○○，上訴人俱答稱：「沒有」（原審卷第八十一、
一０八頁），而已捨棄對上開二證人之詰問權，上訴意旨未依卷
內資料，任意指摘原審所踐行之訴訟程序違法，並無足取。刑事
訴訟法第一百九十六條之一第二項並無準用同法第一百八十六條
至第一百八十九條關於證人具結之規定，是司法警察（官）並無
命證人具結之權限，證人於警詢中未經具結，自不生違反具結規
定而無證據能力之問題。上訴意旨指摘謝浙龍於警詢中之供述，
其未經具結而無證據能力云云，顯屬誤解。又謝浙龍於檢察官偵
查中證述前已依法具結（九十六年度偵緝字第八四二號卷第四十
六至四十九頁）；原判決已說明何文彬於檢察官偵查中，以證人
身分陳述而未經具結，其該部分陳述依刑事訴訟法第一百五十八
條之三規定，為無證據能力（原判決第四頁第五至七行）等情明
確，上訴意旨未依卷內資料，而任意漫事指摘，並非有據。證人
即高雄市楠梓戶政事務所人員林素菊，係就其承辦相關戶政業務
之情形為證述（原判決第九頁第二十四行至第十頁第一行），上
訴意旨憑空指摘林素菊證述各情均係聽聞自乙○○，並無足取。
按有利於被告之證據不採納及應於審判期日調查之證據，係指該
證據倘予採納或經調查所能證明者，得以推翻原審判決所確認之
事實，而得據以為不同之認定而言。如非事理所必然，或係無從
調查之證據方法，即欠缺其調查之必要性，縱未調查，或未於理
由特加說明，均與所謂違背法令之情形不相適合。稽諸原審相關
筆錄之記載，上訴人並未聲請傳喚何文彬（原審卷第三十六頁）
，而係原審依職權傳喚何文彬（原審卷第五十三至五十四頁），
上訴意旨未依卷內資料而任意指摘，已非有據。且原審縱再傳喚
何文彬到庭調查，亦非得以推翻原審判決所確認之事實，而得據
以為不同之認定，尚不得任意指摘原審有應調查之證據而未予調
查之違法。況原審於最後審判期日調查證據完畢開始辯論前，審
判長問上訴人尚有何證據請求調查，上訴人答稱：「沒有」（原
審卷第一一四頁），並未聲請原審再傳喚何文彬到庭再為如何之
調查。而本院為法律審，上訴人在本院又為此爭執，自非依據卷
內資料執為指摘之合法上訴第三審理由。上訴人徒憑己意或就原
判決已有說明之事項，或就原審判斷證據證明力之合法職權行使
，漫指其違法，重為單純事實上之爭執，難謂係適法上訴第三審
之理由，其此部分上訴違背法律上之程式，應予駁回。
二、詐欺取財部分：
按刑事訴訟法第三百七十六條所列各罪之案件，經第二審判決者
，不得上訴於第三審法院，法有明文。本件上訴人另犯詐欺取財
部分，原判決認係成立刑法第三百三十九條第一項之罪，核屬刑
事訴訟法第三百七十六條第四款之案件，依上開說明，既經第二
審判決，自不得上訴於第三審法院。縱上訴人所犯詐欺取財罪部
分與前述上訴人行使偽造公文書等罪部分，有牽連犯關係為裁判
上一罪，但其行使偽造公文書部分之上訴為不合法，本院應從程
序上予以駁回，而無從為實體上判決，對於輕罪之詐欺取財罪部
分，亦無從適用審判不可分原則，為實體上審判。上訴人竟復對
此部分提起上訴，顯為法所不許，應予駁回。
據上論結，應依刑事訴訟法第三百九十五條前段，判決如主文。
中    華    民    國  九十八  年   十二   月    三    日
                      最高法院刑事第一庭
                          審判長法官  董  明  霈
                                法官  林  茂  雄
                                法官  張  祺  祥
                                法官  林  錦  芳
                                法官  洪  昌  宏
      本件正本證明與原本無異
                                      書  記  官
中    華    民    國  九十八  年   十二   月    九    日
                                                Ａ


司法院資訊處製作；財團法人民間司法改革基金會備份。
